最高法院刑事判決　　　　　　　　　　　　　　　九十三年度台上字第五九六三號
　　上　訴　人　乙○○
　　　　　　　　甲○○
　　　　　　　　丙○○
右上訴人等因違反毒品危害防制條例案件，不服台灣高等法院台南分院中華民國九十
三年八月四日第二審更審判決（九十三年度上重更(九)字第九二號，起訴案號：台灣台
南地方法院檢察署八十五年度偵字第九０六四號），提起上訴，本院判決如左：
    主  文
原判決撤銷，發回台灣高等法院台南分院。
    理  由
本件原判決認定上訴人乙○○因其有施用毒品之習慣，對毒品海洛因甚為內行，且因
經濟拮据，遂透過在大陸地區經商之友人即上訴人丙○○介紹認識當地毒販，乃起意
自大陸地區購買毒品海洛因輸入台灣地區販賣牟利。上訴人甲○○係彰化縣寶成工業
股份有限公司（下稱寶成公司）技術員，並為該公司在大陸投資之裕元鞋業公司（下
稱裕元公司）總務主任。乙○○遂與丙○○、甲○○於民國八十五年七月上旬，在大
陸地區某不詳處所，共同謀議從大陸地區走私毒品海洛因輸入台灣地區販賣牟利，購
買海洛因之資金由丙○○負責調度，丙○○與乙○○負責購買海洛因，乙○○兼負責
檢驗毒品海洛因之品質與回台販賣事宜，甲○○則負責利用寶成公司優良貿易進口信
譽安排毒品海洛因之貨櫃裝卸以運送至台灣及取貨等工作。謀定後，三人於八十五年
七月上旬，共同基於意圖營利，自大陸地區購買管制進口之毒品海洛因至台灣地區販
賣，及共同基於將所購買之該毒品海洛因自大陸地區私運至台灣地區及運輸毒品之概
括犯意，於丙○○取得甲○○出資之十五萬元港幣及挪用林啟南託其購買農產品之十
八萬五千元人民幣後，推由乙○○於八十五年七月六日至同年月十七日之間，在大陸
地區，以三十萬元港幣之代價，向大陸地區人民綽號「老莫」、香港地區人民綽號「
雄哥」之不詳姓名成年男子及台灣地區人民王有源（經台灣高雄地方法院檢察署檢察
官以八十八年度偵緝字第一七八三號起訴）等一夥人，共購得海洛因磚三塊。甲○○
趁寶成公司第九廠經理董福一（經原審以幫助運輸毒品，判處有期徒刑十年，褫奪公
權十年確定），於八十五年七月四日至同年月十日前往大陸地區出差之際，與之商議
，欲將海洛因夾藏在裕元公司自大陸裝運鞋材至台灣之寶成公司貨櫃內，私運至寶成
公司第九廠，由董福一接應，交由甲○○處理，代價為新台幣（下同）十萬元。董福
一雖明知該物品係毒品海洛因，惟礙於情面，乃基於幫助甲○○等三人運送毒品之意
思，應允俟毒品海洛因運到時告知甲○○取貨。第一次由不詳姓名者於八十五年七月
十七日將上開購得之海洛因磚中之二塊（其中一塊敲割成大小不一之十三小塊，計淨
重一六一．五三公克、包裝重一五．四四公克，餘另海洛因一塊淨重三四四．五二公
克、包裝重二二．二七公克）夾藏在裕元公司自大陸地區裝運鞋材至台灣之寶成公司
貨櫃內。裝載該貨櫃之船隻於同年月十八日出發，該於八十五年七月二十三日入境私
運至寶成公司第九廠，並由董福一於當日透過不知情之許素香告知甲○○上情，由甲
○○取得上開輸入之海洛因後，再由甲○○於八十五年七月二十五日交予乙○○。乙
○○得手後私取其中之一小塊（重二公克）於身，餘海洛因一塊及十二小塊則藏置於
高雄市○○街十二巷二八號其租居處所，以便俟機出售。嗣於八十五年八月五日由檢
察官指揮法務部調查局台南縣調查站調查員至高雄市○○○路三四號蕾迪賓館前查獲
丙○○、乙○○，並由乙○○身上扣押尚未出售之該海洛因一小塊。又依丙○○、乙
○○之供述，至前開高雄市○○街十二巷二八號乙○○居住處所取出扣得尚未出售之
該海洛因一塊及十二小塊。另一塊海洛因（淨重三五一．三一公克、包裝重九．八五
公克）則於八十五年七月二十三日，再由甲○○以相同之方式，交不詳姓名者將毒品
海洛因夾藏在裕元公司自大陸地區裝運鞋材至台灣之寶成公司貨櫃內由香港轉運，於
同年八月五日運抵高雄關貨櫃碼頭，台南縣調查站調查員依據丙○○、董福一供詞，
於八十五年八月六日前往高雄關貨櫃碼頭在寶成公司所有貨櫃內查扣該海洛因一塊而
查獲等情。因而將第一審關於此部分之判決撤銷，改判論處上訴人等共同販賣毒品罪
刑，固非無見。
惟查：(一)按法院採為判決基礎之證據，依法應於辯論終結前踐行調查程序，並予被告
以辯解之機會，否則未經踐行調查程序，遽採為論罪之證據，自屬違法。原判決採取
第一審法院九十一年度重訴字第三二號判決為論處上訴人等之犯罪依據。但依據原審
審判筆錄之記載，前揭證據資料並未於審判期日踐行調查程序，予上訴人等辯解之機
會，遽採為論罪之依據，自屬於法有違。(二)按有罪判決書之事實一欄，為判斷其適用
法令當否之準據，應將法院依職權認定與論罪科刑有關之事實，翔實記載，然後於理
由內逐一說明其憑以認定之證據，並使事實認定與理由說明，互相適合，方為合法。
倘若事實認定與理由說明，不相一致，或事實、理由欄內之記載，前後齟齬，按諸刑
事訴訟法第三百七十九條第十四款後段規定，均屬判決理由矛盾之當然違背法令，足
以構成撤銷之原因。原判決理由欄先說明「乙○○供稱：王有源是（購買毒品的）台
灣聯絡人，且王有源介紹乙○○與『雄哥』之人認識，則王有源可基於共同販賣海洛
因之意思，與『雄哥』、『老莫』共同販賣海洛因予乙○○而由老莫交付海洛因，故
不能因王有源斯時未在而認王有源不可能販賣海洛因予被告乙○○，至為明灼」（見
原判決第十三頁第八行至十一行）；嗣後卻於理由欄記載「乙○○供稱：王有源是（
購買毒品的）台灣聯絡人，且王有源介紹乙○○與『雄哥』之人認識，則乙○○至大
陸購買毒品，應係跟大陸人士接洽，而非與台灣聯絡人接洽，故乙○○供稱王有源是
毒品來源，尚非可採」等語（見原判決第二十九頁第十一至十三行）。顯然理由之說
明前後矛盾，難認適法。(三)按科刑判決書，須先認定犯罪事實，然後於理由內敘明其
認定犯罪所憑之證據，方足以資論罪科刑，如認定事實與其所採用之證據，及其認定
之理由不相適合，即屬理由矛盾，其判決當然為違背法令。原判決認定二次運送毒品
時，均由「不詳姓名人」將毒品藏放於裕元公司自大陸地區裝運鞋材至台灣之寶成公
司貨櫃內等情。但於理由欄卻引用丙○○於原審之供述：由大陸一個姓莫的先生幫我
們把東西藏在甲○○的貨櫃（見原判決第十四頁第十四行）；及甲○○於原審供稱：
「（你要聶艷君去放在貨櫃裡？）不是，是一位『老莫』打電話給我說是受丙○○之
託，『老莫』才拿給聶艷君。……是『老莫』跟我說他會拿給聶艷君。」等情（見原
判決第十四、十五頁），為論斷之依據（見原判決第十九頁倒數第四行至第二十頁第
四行）。致認定由不詳姓名人將毒品藏放於貨櫃之事實與所引用之證據資料不相適合
，自有判決理由矛盾之違法。另原判決認定第二次運輸毒品到達八十五年八月五日運
扺高雄關貨櫃碼頭，理由欄說明「丙○○、乙○○所說第二批八月二日運過來，應係
抵達日，而非出發日」（見原判決第十三頁第一行）云云，同屬理由矛盾。上訴意旨
均執以指摘原判決不當，非無理由，應認仍有發回更審之原因。
據上論結，應依刑事訴訟法第三百九十七條、第四百零一條，判決如主文。
中　　　華　　　民　　　國　　九十三　　年　　 十一 　　月　　 十一 　　日
                              最高法院刑事第六庭
                                  審判長法官  吳　雄　銘
                                        法官  池　啟　明
                                        法官  石　木　欽
                                        法官  郭　毓　洲
                                        法官  吳　三　龍
      右正本證明與原本無異
                                              書  記  官
中　　　華　　　民　　　國　　九十三　　年　　 十一 　　月　　 十五 　　日
                                                                        Ａ
